【裁判字號】    99,消債更,29
【裁判日期】    991230
【裁判案由】    更生事件
【裁判全文】
臺灣雲林地方法院民事裁定            99年度消債更字第29號
債  務  人  莊譯立
債  權  人  台新國際商業銀行股份有限公司
法定代理人  吳清文
代  理  人  洪永鴻
債  權  人  華南商業銀行股份有限公司
法定代理人  王濬智
代  理  人  陳清堯
債  權  人  國泰世華商業銀行股份有限公司
法定代理人  汪國華
代  理  人  劉士銘
代  理  人  朱書賢
債  權  人  兆豐國際商業銀行股份有限公司
法定代理人  王榮周
債  權  人  花旗(台灣)商業銀行股份有限公司
法定代理人  管國霖
債  權  人  臺灣新光商業銀行股份有限公司
法定代理人  李增昌
代  理  人  羅苙家
代  理  人  江嬌容
債  權  人  板信商業銀行股份有限公司
法定代理人  劉炳輝
債  權  人  遠東國際商業銀行股份有限公司
法定代理人  洪信德
代  理  人  葉謹彰
債  權  人  元大商業銀行股份有限公司
法定代理人  顏慶章
代  理  人  鍾世雄
債  權  人  永豐商業銀行股份有限公司
法定代理人  邱正雄
代  理  人  張簡旭文
代  理  人  林美芳
債  權  人  萬泰商業銀行股份有限公司
法定代理人  盧正昕
代  理  人  張崇益
債  權  人  大眾商業銀行股份有限公司
法定代理人  陳建平
代  理  人  廖顯樅
債  權  人  中國信託商業銀行股份有限公司
法定代理人  辜濂松
代  理  人  鄭資華
債  權  人  金陽信資產管理股份有限公司
法定代理人  林明正
債  權  人  誠第一資產管理股份有限公司
法定代理人  王裕南
代  理  人  劉靜芬
債  權  人  良京實業股份有限公司
法定代理人  東章一
代  理  人  吳宗翰
上列當事人聲請消費者債務清理事件，本院裁定如下：
    主  文
債務人莊譯立自中華民國九十九年十二月三十一日上午八時起開
始更生程序；並命司法事務官進行本件更生程序。
    理  由
一、本件債務人主張略以：聲請人於消費者債務清理條例施行前
    ，曾依照銀行公會會員辦理無擔保債務協商機制，與最大債
    權金融機構台新國際商業銀行股份有限公司（下稱台新國際
    商業銀行）成立協商，約定聲請人自民國95年05月起、分80
    期、利率0%、每月10日須清償新台幣（下同）17,767元，以
    聲請人當時月收入約29,328元，於每月需支出伙食費5,000
    元、市話費及手機費1,000 元、油費1,000 元、水電及瓦斯
    費1, 000元、母親及妹妹扶養費12,000元後，僅剩9,328 元
    ，實無法負擔協商金額，在履約期間仍需向親友借款8,500
    元始能勉強支撐，不得以於95年11月毀諾，目前又被強制執
    行扣薪中，生活已陷人困境，實因不可歸責於聲請人之事由
    所致，且其無擔保或無優先權之債務總額未逾新臺幣1, 200
    萬元，復未經法院裁定開始清算程序或宣告破產，為此向本
    院聲請更生等語。
二、按法院開始更生程序之裁定，應載明其年、月、日、時，並
    即時發生效力，消費者債務清理條例第45條第1項定有明文。
    又法院裁定開始更生或清算程序後，得命司法事務官進行更
    生或清算程序，必要時得選任律師、會計師或其他適當之自
    然人或法人一人為監督人或管理人，消費者債務清理條例第
    16條第1 項亦定有明文。
三、次按債務人與金融機構協商成立者，不得聲請更生或清算，
    但因不可歸責於己之事由，致履行顯有重大困難者，不在此
    限；本條例施行前，債務人依金融主管機關協調成立之中華
    民國銀行公會會員辦理消費金融案件無擔保債務協商機制與
    金融機構成立之協商，準用前項之規定，消費者債務清理條
    例第151 條第5 項、第6 項分別定有明文。據此，倘債務人
    前雖已依照金融主管機關協調成立之中華民國銀行公會會員
    辦理消費金融案件無擔保債務協商機制與金融機構達成債務
    清償協商方案，然債務人若能證明其確有因不可歸責於己之
    事由，致履行顯有重大困難之情形者，仍得再聲請更生或清
    算。又從消費者債務清理條例第151 條立法理由固可推知，
    債務協商清償方案成立後，應由債務人按其同意之條件履行
    ，若於其後發生情事變更，在清償期間收入或收益不如預期
    ，或因不可預期之額外支出等情，致該方案履行困難甚或履
    行不能，且因不可歸責於己之事由所致，始能聲請更生或清
    算。惟所謂不可歸責於己之事由，仍應就債務人所處主客觀
    情境，依具體個案詳予審酌認定，若債務人於協商時為滿足
    債權銀行之要求，以達成協議，而將可從親屬等人獲取金錢
    協助或借貸、融資等主觀因素納入，並作為同意及履行協商
    方案之因素，其後若能證明親屬等協助或借貸、融資，無法
    接續或有其他情事變更等具體情狀，且可證明不可歸責於債
    務人之事由所致，自亦宜准其聲請更生或清算，以維消費者
    債務清理條例之立法意旨。
四、經查，本院99年度消債更字第15號裁定固曾指出「聲請人又
    未能提出證據證明其於前述協商成立後，另有其他不可歸責
    於己之事由發生，致其有重大困難無法繼續履行原來協商內
    容，是本件聲請人聲請更生，既違背消費者債務清理條例第
    151 條第6 項之規定，且上開欠缺又屬無從補正，依前揭規
    定，自應駁回其聲請。」等語。然查：
  (一)聲請人已多次表明其係基於向親友借貸，才有能力履行銀行
    的方案，於此情況下才會答應協商之條件，嗣因親友無法再
    提供協助，且工作之收入另遭法院扣薪，不得不毀諾等情，
    此亦足反徵債務人協商時之經濟能力等情境之不對稱或無奈
    。
  (二)細察上開協商、履約及毀諾之期間、過程，與債務人所稱他
    人協助或出借金錢之情形相當，對照債務人之收入與支出，
    可認債務人無法再繼續履行協商之原因，確實端繫於他人之
    意願與能力與本身日後之收入等狀況，就債務人而言，此等
    情形即屬情事變更。
  (三)又上開規定意旨，應在避免債務人任意毀諾已成立之協商，
    濫用更生或清算之裁判上債務清理程序，而非在於以「協商
    條件」之約束，逼使債務人無更生機會。本件經參酌到庭之
    債權人代理人於聽取債務人之說明後，亦非不能體會債務人
    之情境，可認本件依債務人經濟能力及生活變化等一切情狀
    ，殊難率以誠信原則苛責債務人。
  (四)承上，本件參酌債務人上開聲請被駁回後，相關生活狀況及
    舉債情形，可認其先前之毀諾，確係因急於達成協商而承諾
    較本身能力為高之負擔，則其毀諾固有不該，然亦反徵經濟
    弱勢者之無奈。
  (五)因之，本件經審酌個案具體特殊狀況，例如其協商後所為舉
    債等情形，可認其毀諾乃出於經濟變化等情事變更原則，當
    不宜全部歸責於債務人。
五、復查：
  (一)債務人所主張之上開事實，業據提出聲請書，並經本院函令
    補正財團法人金融聯合徵信中心當事人綜合信用報告前置協
    商專用個人信用報告、聲請人目前每月必要支出之費用（含
    扶養費）、聲請人之在職證明、薪資證明單、綜合所得稅各
    類所得資料清單、綜合所得稅扣繳憑單影本、最近3 個月內
    所申請之財產歸屬資料清單等等資料附卷可稽；且經本院依
    職權查詢債務人之各債權銀行函查屬實，有其民事陳報狀及
    附件書證等在卷可考，復經債務人、債權銀行等代理人等於
    99年12月20日到庭陳述綦詳。
  (二)聲請人所述生母與生父無婚姻關係，生父另有家庭，且經濟
    狀況亦已沒落，反而由聲請人負起扶養生母及就讀國小二年
    級之妹妹，可認聲請人經濟狀況確實困窘；參以到場之債權
    銀行代理人多數亦同認聲請人所述之家庭狀況與一般家庭有
    異。再衡以社會親情互動，債務人願負起扶養生母、妹妹之
    責任，本屬難能可貴，然不能因受扶養人尚有其他法定扶養
    義務人，遽謂債務人可免於扶養之義務或可視而不見。參以
    債務人生父經濟既屬困頓，生母工作亦無著落，債務人處境
    與經濟能力，確屬不佳。
  (三)依債務人實領薪資及其目前被強制執行扣薪狀態，揆以上情
    ，債務人確實無法履行協商方案，可認該協商不成立之情形
    ，殊難僅因債務人無力履行，遽予歸責債務人。
  (四)又最大債權銀行縱然可與債務人有再成立協商，惟因有部分
    債權銀行已將其債權轉讓給資產管理公司，致此等協商原則
    並不能拘束全部債權人，則債務人之債務，顯無法【一致性
    】的解決，益徵此時有需公權力適時介入，以衡平全體債權
    人之權益，並維債務人之人性尊嚴。
  (五)進而言之，依卷證及聲請人之陳述，確可認聲請人之負債確
    有以卡養卡之情事，此等由債權銀行協助聲請人還清其他銀
    行之卡債等代償機制，其實已變相地擴大或膨脹債務人的信
    用，確有使債務人錯估信用與經濟能力，債務人固有不該，
    但金融交易機制，亦難辭其咎，衡以立法意旨及立法目的與
    時空背景等情，可認有啟動更生程序之必要。
六、末查，本件除上開不應全部歸責債務人之情事外，復無其他
    消費者債務清理條例第6 條第3 項、第8 條或第46條各款所
    定駁回更生聲請之事由存在。況本件若准予債務人啟動更生
    程序，並不當然等同債務人可以免責，反可由具公權力性質
    之專業人員，更深入、嚴謹地進行債務人之【債務金額與債
    務結構（本金、利息、違約金）】、償債能力、清償額度（
    比例）等實質調查與評估，確實有益於實踐消費者債務清理
    條例之立法意旨，兼衡債權人、債務人之利益及社會安全等
    公益。
七、綜上所述，本件可認債務人聲請更生，應屬有據，爰裁定如
    主文，本件債務人既裁定准開始更生程序，爰併予裁定命司
    法事務官進行本件更生程序。
八、按法院裁定開始更生程序後，對於債務人不得開始或繼續訴
    訟及強制執行程序，消費者債務清理條例第48條第2 項定有
    明文，本院既裁定准許債務人開始更生程序，依上規定可知
    債務人關於保全處分之聲請，確無必要，爰併予駁回。
中    華    民    國    99    年    12    月    30    日
              民事第一庭    法      官  黃玉清
上為正本係照原本作成
本件不得抗告
本裁定已於99年12月31日上午8時公告。
中    華    民    國    99    年    12    月    30    日
                            書  記  官  王振州

司法院資訊處製作；財團法人民間司法改革基金會備份。
